臺灣高等法院刑事判決　　　　　　　　　　　　　　九十一年度上易字第七四五號
　　上　訴　人　臺灣臺北地方法院檢察署檢察官
　　被　　　告　甲○○
　　　　　　　　乙○○
　　共同選任辯護人　施士銘
右上訴人因詐欺案件，不服臺灣台北地方法院九十年度易字第一二三四號，中華民國
年一月三十一日第一審判決（起訴案號：臺灣台北地方法院檢察署九十年度偵續字第
五十四號）提起上訴，本院判決如左：
    主  文
上訴駁回。
    理  由
一、公訴意旨略以：甲○○、乙○○係夫妻，與己○○、丁○○等自八十五年七月起
    至八十八年七月止，分別擔任瑞寶國際股份有限公司（下稱瑞寶公司）、瑞麗詩
    股份有限公司（下稱瑞麗詩公司）之董事長、總經理、董事及監察人，甲○○、
    乙○○共同意圖為自己不法之利益，隱暪渠等私自設立與瑞寶公司及瑞麗詩公司
    從事相同業務之莎瓦那企業有限公司（下稱莎瓦那公司），並將瑞寶公司、瑞麗
    詩公司之存貨出售予莎瓦那公司，復將瑞寶公司、瑞麗詩公司之資金挪為莎瓦那
    公司運用，致使瑞寶公司、瑞麗詩公司之財務狀況陷入窘境等事實，而向己○○
    、丁○○二人佯稱：為牟取瑞寶公司及瑞麗詩公司之最大利益，須向第一商業銀
    行建國分行、臺灣中小企業銀行劍潭分行借款，且需由己○○、丁○○擔任借款
    之連帶保證人，致使己○○及丁○○陷於錯誤，而先後於（一）八十六年十二月
    二十四日瑞麗詩公司向第一商業銀行建國分行申請進口遠期信用狀借貸契約書，
    貸款美金二十五萬元，（二）八十七年七月二十一日瑞麗詩公司向第一商業銀行
    建國分行分別借得新台幣（下同）二百四十萬元及一百六十萬元。（三）八十七
    年八月二十七日瑞寶公司向臺灣中小企業銀行劍潭分行（起訴書漏載「劍潭分行
    」）訂立借款契約，借取短期貸款二百八十萬元，（四）八十八年二月五日，瑞
    寶公司向臺灣中小企業銀行劍潭分行（起訴書誤載為第一商業銀行建國分行）借
    取二百五十一萬三千三百五十元（起訴書誤載為「二百五十一萬三千三百三十五
    元」）等四筆銀行借款時擔任連帶保證人，甲○○、乙○○因之而獲取減免彼等
    之財產遭求償之範圍及危險之不法利益。嗣於前開第一商業銀行建國分行及臺灣
    中小企業銀行劍潭分行之借款屆期後，甲○○及乙○○均未償還，欲使己○○、
    丁○○共同負擔全數之清償責任，致使己○○、丁○○所有之不動產遭假扣押，
    己○○、丁○○二人始知受騙，因認被告甲○○、乙○○二人連續涉有刑法第三
    百三十九條第二項之詐欺得利罪嫌云云。
二、按犯罪事實應依證據認定之，無證據不得推定其犯罪事實。不能證明被告犯罪者
    ，應諭知無罪之判決。刑事訴訟法第一百五十四條、第三百零一條第一項分別定
    有明文。次按，刑法上詐欺得利罪，係以意圖為自己或第三人之不法所有，施用
    詐術使人陷於錯誤而得財產上不法之利益或使第三人得之為犯罪構成要件。訊據
    被告甲○○、乙○○均堅詞否認有何詐欺得利犯行，被告甲○○辯稱：瑞寶公司
    、瑞麗詩公司成立時，董事長是劉俊建並非伊，而公司剛開始設立時股本只有六
    百萬元，需要資金應急時，皆是伊與乙○○在調錢，而伊於八十五年中接手擔任
    董事長後，亦由伊與乙○○負責資金之調度。又瑞寶公司、瑞麗詩公司為進口化
    妝品之公司，業務上必須向銀行申請貸款，告訴人己○○、丁○○分別係擔任公
    司之董事及監察人理應知之甚稔。又瑞麗詩公司於八十三年至八十五年間由告訴
    人己○○擔任董事長之期間，即曾陸續向第一商業銀行建國分行申貸，且授信情
    形日漸增加，故於八十五年九月十六日經公司董事會決議向銀行貸款，額度為三
    千萬元，故伊係根據前任董事長之作法及董事會之決議向銀行申貸，且所貸得之
    款項皆用於信用狀押匯墊款或償還公司債務，並未侵吞入己。況且董事、監察人
    必須擔任連帶保證人係屬銀行之規定，縱銀行未有規定，然董、監事與公司營運
    息息相關，由告訴人等共同擔任公司貸款之連帶保證人，衡情亦屬事理所當然，
    故伊並未詐騙告訴人等擔任連帶保證人。另莎瓦那公司之設立係應國外代理商設
    立產品形象店之要求，且莎瓦那公司設立之前，即曾與告訴人等商談過，惟並未
    獲得告訴人等支持，故告訴人等對於莎瓦那公司之設立早已知情。又莎瓦那公司
    成立後，即陸續借給瑞寶公司、瑞麗詩公司資金週轉，伊於八十七年十月退出莎
    瓦那公司經營，即辦理公司結算，結果瑞寶公司尚欠莎瓦那公司一百五十餘萬元
    。又莎瓦那公司八十六年度向瑞寶公司進貨量僅占瑞寶公司全年度總銷貨額百分
    之二，八十七年度亦僅占百分之一點一而已，金額如此小不可能影響瑞寶公司，
    且瑞寶公司係以一般售予客戶之價格出售予莎瓦那公司，瑞寶公司並無損失，故
    起訴事實指述伊涉有詐欺犯行顯然有誤等語。被告乙○○則辯稱：伊雖為瑞寶公
    司股東，並曾擔任總經理負責業務，惟於八十六年六月間，因與告訴人己○○、
    丁○○之經營理念不合即退出經營團隊，之後並未再參加公司之董監事會議，同
    時瑞寶公司亦僅支付伊每月車馬費二萬五千元至八十六年十一月止，之後再也沒
    有領過瑞寶公司或瑞麗詩公司任何薪水或車馬費。又伊於八十六年二月間將公司
    股份轉讓而退出經營，惟二公司為何未為變更登記伊並不知情，而伊之所以擔任
    借款之連帶保證人係因為伊先生甲○○係瑞寶公司及瑞麗詩公司之負責人，為了
    要讓公司股東有信心，伊才擔任連保證人，原本銀行只要求三位保證人即可，故
    伊並未詐騙告訴人擔任連帶保證人等語。
三、經查被告甲○○自八十五年四月十五日起擔任瑞寶公司之董事長（前任董事長為
    己○○，其任期自八十一年十二月二十二日起至八十五年四月十四日止，八十五
    年四月十五日起任董事），被告乙○○及告訴人丁○○則自八十一年十二月二十
    二日起分別擔任瑞寶公司之董事、監察人迄今，而瑞寶公司登記之營業項目包括
    ：「(1)運動器材、化妝品（藥用除外）醫療器材之經銷業務。(2)有關進出口貿易
    業務。(3)代理有關國內外廠商產品報價及投標業務。(4)前各項有關業務之經營與
    投資」等內容。被告甲○○另自八十五年八月六日起擔任瑞麗詩公司之董事長（
    前任董事長為己○○，其任期自八十三年四月一日起至八十五年八月五日止，八
    十五年八月六日起任董事），被告乙○○及告訴人丁○○則自八十三年四月一日
    起分別擔任該公司之董事、監察人迄今，瑞麗詩公司登記之營業項目包括：「(1)
    一般進出口貿易業務（許可業務除外）。(2)化妝品代理招標批發經銷買賣業務」
    等內容，此有瑞寶公司及瑞麗詩公司之登記事項卡在卷可按（附於原審卷(一)第三
    六七頁至第三九五頁），至於莎瓦那公司係於八十六年四月間登記設立，該公司
    原係由被告甲○○擔任負責人（於八十七年十月間改為莎得實業股份有限公司，
    並由戊○○擔任負責人），該公司之營業項目包括：「(1)化妝品批發業。(2)清潔
    用品批發業。(3)家庭日常用品批發業。(4)清潔用品零售業。(5)化妝品零售業。(6)
    化妝品製造業。(7)國際貿易業」等內容，此亦有莎瓦那公司之變更登記事項卡一
    紙附卷可參（八十八年度偵字第一０七三五號偵查卷第五十二頁、第五十三頁，
    八十九年度偵續字第五四號偵查卷第二四八頁、第二四九頁），且莎瓦那公司自
    八十六年四月底起至八十七年十月間止，先後與瑞寶公司有金錢借貸之交易往來
    ，莎瓦那公司並曾自八十七年一月五日起至同年十二月間止向瑞寶公司先後多次
    購入化妝品，至八十七年十月十七日止，莎瓦那公司仍積欠瑞寶公司合計一百六
    十二萬二千八百五十五元之借款及貨款，此固有莎瓦那公司明細分類帳、甲○○
    所書寫之函件及統一發票附卷可按（附於八十八年度偵字第一０七三五號偵查卷
    第二十七頁至第四十九頁、第七十八頁至第八十五頁，八十九年度偵續字第五四
    號偵查卷第一００頁），足見被告甲○○確有自八十六年六月間起為與瑞寶公司
    及瑞麗詩公司相同營業範圍內之行為，依公司法第二百零九條之規定，自應對股
    東會說明其行為之重要內容，並取得股東會之許可。其未經股東會同意，即設立
    莎瓦那公司，固有未妥，然此與本件被告是否詐欺並無關聯性。
四、次查證人丙○○於偵查中結證稱：「（你原來是否任職瑞麗詩公司的會計？）對
    。八十五年八月一日到八十七年四月三十日。」、「（有無覺得說被告將瑞麗詩
    和瑞寶公司的資金移到莎瓦那公司？公司的客源也移到莎瓦那公司？）帳上是用
    借，如果莎瓦那（公司）有錢就會還，客戶有些也不一樣，產品並不一樣」、「
    （莎瓦那還了多少錢給公司？）在我印象中，瑞麗詩（公司）缺錢，我就會把莎
    瓦那公司錢轉過去，到我離職前莎瓦那公司錢尚未還清，只要是莎瓦那有錢就會
    還」等語（見八十八年度偵字第一０七三五號偵查卷第一三五頁反面、八十九年
    度偵續字第五四號偵查卷第一四五頁正反面）。參以卷附之莎瓦那公司明細分類
    帳亦有「還向瑞寶借款」等記載（見八十八年度偵字第一０七三五號偵查卷第八
    十頁至第八十五頁），而瑞寶公司之總分類帳亦有「莎還部份借款」、「莎還借
    款」、「莎還款」或「寶向莎借」之記載（見八十九年度偵續字第五四號偵查卷
    第二六二頁至第二六六頁），足見莎瓦那公司雖有向瑞寶公司及瑞麗詩公司借貸
    款項或購買化妝品等情事，惟莎瓦那公司均有陸續清償借款及貨款，甚或有借款
    予瑞寶公司之情形，雖迄八十七年十月間止莎瓦那公司仍積欠瑞寶公司款項，然
    尚難據此即謂被告有何將瑞寶公司、瑞麗詩公司之款項或貨物易持有為莎瓦那公
    司所有之不法意思。此外，告訴人己○○及丁○○告發被告二人侵占瑞寶公司及
    瑞麗詩公司資產事實，業據臺灣臺北地方法院檢察署不起訴處分，雖經告訴人己○○及丁○○二人不服而聲請再議，亦經臺灣高等法院檢察署認為彼等之再議聲
    請不合法而函覆確定在案，此有臺灣臺北地方法院檢察署八十八年度偵字第一０
    七三五號不起訴處分及臺灣高等法院檢察署八十九年一月十七日檢英紀字第一二
    一四號函附偵查卷內可按，併予敘明。
五、再查被告乙○○於八十七年二月間曾提供其所有座落於桃園縣蘆竹鄉○○○○段
    廟口小段四二－八地號、同地段廟口小段二０二－四地號土地及其上建物（門牌
    號碼為桃園縣蘆竹鄉○○路一六一號七樓之一），由瑞寶公司為債務人，設定本
    金最高限額抵押權三百萬元予中租和股份有限公司，被告甲○○亦曾於八十七
    年二月間提供其所有座落於台北市○○段○○段二二四－二五號、二二七號土地
    及其上建物（門牌號碼為台北市○○區○○路一０六號八樓之三），由瑞寶公司
    為債務人，設定本金最高限額抵押權三百萬元予中租和股份有限公司，此有抵
    押權設定契約書（見八十八年度偵字第一０七三五號偵查卷第一七六頁、第一七
    七頁、第一八八頁、第一八九頁）在卷可稽。，而證人李傅純卿於偵查中證稱：
    「（你原來任職瑞麗詩公司？）八十六年五月進來到八十八年三月。我任職甲○○的秘書。」、「（甲○○是否有把他或他太太的房子去貸款給公司使用？）在
    八十七年二月左右，有一個中租迪和公司來公司拿老闆的權狀，由我交給代書，
    然後他們去辦第二順位的設定。中租迪和公司要我們開十五張支票，總額五百萬
    元，都是公司的票，開票隔天他們就撥款下來」等語（見八十八年度偵字第一０
    七三五號偵查卷第一九四頁反面、第一九五頁），而證人丙○○於偵查中亦證稱
    ：「．．．（你在瑞麗詩公司擔任會計期間，公司經營財務狀況如何？）之前瑞
    麗詩公司有賺錢，後來呈虧損狀態。至於從何時開始虧損，時間太久了，我不記
    得了。（在公司虧損期間，公司財務如何調度？）是由甲○○、乙○○對外借貸
    。（總共借多少錢供公司使用？）我每個月都會作一個資金調度表，若資金不足
    的話，他們會對外舉債，有時一百萬（元），有時二百多萬元」、「（甲○○、
    乙○○把資金借給公司使用，有無收取利息？）沒有。（甲○○是否把他的或他
    太太的房子拿去抵押貸款給公司使用？）作財務的小姐傅純卿告訴我有過這件事
    」等語（見八十八年度偵字第一０七三五號偵查卷第一三五頁反面至第一三七頁
    ），足見被告甲○○及乙○○二人確有於八十七年二月間提供渠等所有之不動產
    設定抵押與中租和股份有限公司，俾以貸款供瑞寶公司及瑞麗詩公司週轉使用
    ，且被告二人就此並未向瑞寶公司及瑞麗詩公司收取任何利息。衡之常情，倘被
    告二人有將瑞寶公司及瑞麗詩公司之資產挪為莎瓦那公司所有之不法意圖，並欲
    藉此掏空瑞寶公司及瑞麗詩公司之資產，渠等應無提供自己所有之不動產作為擔
    保向外貸款以供瑞寶公司及瑞麗詩公司使用，復未向該二公司收取任何利息之理
    。抑有進者，證人戊○○於偵查中亦證稱：「（【提示質權設定協議書】這份質
    權協議書是否你寫的？）因為瑞寶公司缺錢時，我借了很多錢給甲○○，因為他
    們公司股東間的信任度不夠，所以他要我簽一張質權設定協議書，我認為沒有必
    要，我沒有簽，因為我有他的支票，我沒有拿他的化妝品作為擔保。（你究竟借
    給甲○○多少錢？）最多時有六、七百萬元，最少也有在一、二百萬元，他借了
    以後就還，不斷的週轉」、「（他是否還有欠你錢？）我接下莎瓦那（公司）後
    ，我們債務就結清了」等語（見八十八年度偵字第一０七三五號偵查卷第一四０
    頁正反面、第一四一頁）。證人丙○○於本院審理時亦證稱：「（瑞麗詩公司後
    來是否有虧損？）有。甲○○有時候會去向銀行及朋友借錢」等語（本院九十一
    年七月十二日訊問筆錄）。足見瑞寶公司及瑞麗詩公司於八十七年間財務發生困
    難時確係由被告甲○○對外舉債調度資金以供該公司周轉使用，參以被告甲○○
    與戊○○共同書立之八十七年十月二十三日協議書亦載明被告甲○○願以二百萬
    元之價格將莎瓦那公司賣給戊○○獨資經營等情，有協議書一紙附卷可按（八十
    九年度偵續字第五四號第九十九頁），顯然被告甲○○於八十七年間即已知悉瑞
    寶公司及瑞麗詩公司之財務發生困難，倘被告甲○○果有不法所有之意圖，理應
    將瑞寶公司及瑞麗詩公司之股權讓與他人，而保留對莎瓦那公司之股權，始有利
    可圖，然其竟係將莎瓦那公司之股權讓與戊○○，益見被告甲○○對外舉債實係
    為謀瑞寶公司及瑞麗詩公司之存續經營，難認其係故意使該二公司財務陷於困境
    。再依卷附之瑞寶公司帳戶式資產負債表分別載明瑞寶公司於八十七年一月份有
    一百三十六萬六千六百八十四元之虧損，同年三月份則有二百七十四萬一千三百
    七十七元之虧損（八十八年度偵字第一０七三五號偵查卷第一七二頁至第一七五
    頁），證人丙○○於偵查中證稱：「（【提示資金調度表】內容是否屬實？）是
    的，上面的筆跡是我的。（帳戶式資產負債表是否你製作的【提示】？）是的。
    」、「（你們公司是否還有內帳？）我作的帳戶式資產負債表就是公司的內帳。
    資金調度表是公司資金的控制，不需要給會計師的」等語（八十八年度偵字第一
    ０七三五號偵查卷第一九六頁、第一九八頁），訊之告訴人丁○○於偵查中亦先
    後陳稱：「（你們有一個客戶陳賜隆倒了你們公司二百五十萬元？）他的財務不
    好，帳面上看好像一百多萬元。（在八十七年初被告有無要求你們要增資？）他
    說公司缺錢，要到百貨公司去行銷」、「帳戶式資產負債表有看過，是在股東會
    看過的，至於資金調度表沒有看過」等語（八十八年度偵字第一０七三五號偵查
    卷第一三０頁反面、第一九七頁），另告訴人己○○則先後陳稱：「（從八十五
    年七月開始，你們公司是否每二個月要開一次董監事會議？）是的，一直開到八
    十七年五月」、「帳戶式資產負債表有看過。」等語（八十八年度偵字第一０七
    三五號偵查卷第一二九頁反面、第一九七頁），再參以瑞寶公司八十七年一月之
    董事會工作記錄顯示，被告甲○○曾於會議中報告八十七年一月二十六日信用狀
    到期，希望董、監事幫忙調度資金，此有董事會工作紀錄一紙在卷可按（八十九
    年度偵續字第五四號偵查卷第四十五頁、第四十九頁），是被告甲○○縱未曾將
    設立莎瓦那公司之事告知告訴人二人，然告訴人二人既均有參加公司之董監事會
    議，被告甲○○並曾於八十七年一月之會議中報告須調度資金之事，告訴人二人
    復曾閱覽前揭帳戶資產負債表，而得以知悉瑞寶公司於八十七年一月即已發生財
    務虧損之情事，縱上開帳戶資產負債表未具體臚列瑞寶公司營運虧損之明細帳目
    ，仍難謂被告二人對於有何隱匿瑞寶公司公司財務狀況之情事。何況證人丙○○
    於偵查中證稱：「（你們在八十六年底台幣匯兌發生巨貶，你們公司匯率是否有
    損失？）有的。（有一個客戶陳賜隆倒公司二百五十萬元。是否有此事？）有的
    」等語（八十八年度偵字第一０七三五號偵查卷第一三七頁正反面），告訴人己○○於偵查中亦陳稱：「（在八十六年台幣劇貶，你們那年公司匯兌的損失就有
    二百萬元？）有的」等語（八十八年度偵字第一０七三五號偵查卷第第一三０頁
    ）。足見瑞寶公司及瑞麗詩公司確曾於八十六年間因新台幣貶值，而造成匯兌之
    損失達二百萬元，另因客戶陳賜隆倒帳之故，亦造成公司二百五十萬元之財務損
    失，顯見瑞寶公司及瑞麗詩公司自八十六年底起財務狀況即已發生困難，並無實
    證足以證實因莎瓦那公司向瑞寶公司、瑞麗詩公司借貸及購入貨物等情，致使該
    二公司財務狀況陷入困境。
六、又查瑞麗詩公司於八十六年十二月二十四日與第一商業銀行建國分行簽訂進口遠
    期信用狀借款契約，雙方約定自八十六年十二月二十四日起至八十七年十二月二
    十四日止，得於美金二十五萬元之額度內循環借款，並由被告甲○○、乙○○及
    告訴人己○○擔任連帶保證人，瑞麗詩公司依約分別於八十七年三月二十七日、
    同年七月十五日、八月二十五日向該行貸款美金十二萬七千三百七十一．二元、
    法郎五萬五千元、美金五萬八千九百十六元，復於八十七年七月二十一日另向第
    一商業銀行建國分行借款一百六十萬元及二百四十萬元，亦由甲○○、乙○○、
    己○○擔任連帶保證人，此固有進口遠期信用狀借款契約、第一商業銀行建國分
    行九十年十月十九日建國字第三０六號函附借據、原審法院八十八年度重訴字第
    一二八七號民事判決附卷可參（八十九年度偵續字第五四號第五十頁、第五十一
    頁、原審卷(一)第二三八頁、第二三九頁、原審卷(二)第五十至五十三頁），惟查被
    告甲○○、乙○○及告訴人己○○、丁○○於八十五年九月十六日即曾與第一商
    業銀行建國分行簽訂連帶保證契約，雙方約定被告甲○○、乙○○及告訴人己○○、丁○○等四人連帶保證瑞麗詩公司對第一商業銀行建國分行所負之一切債務
    （包括現在及現來之借款、票款、墊款、保證、損害賠償及其他債務），以本金
    新台三千萬元整為限額，願與債務人連帶負全部償付之責任，並由每一保證人負
    單獨清償全部之責，此有保證書一紙及約定書四紙附卷可參（原審卷(一)第二四０
    頁），而斯時莎瓦那公司尚未設立，是縱告訴人己○○於嗣後瑞麗詩公司向第一
    商業銀行建國分行借款時，未於前揭進口遠期信用狀借款契約或借據上簽名擔任
    連帶保證人，依照上開八十五年間所簽訂之連帶保證契約，其仍然須對瑞麗詩公
    司積欠第一商業銀行建國分行之前開債務負連帶清償之責，告訴人丁○○亦然，
    從而告訴人己○○縱因前開瑞麗詩公司於八十六年及八十七年間之借款未償，而
    遭第一商業銀行建國分行假扣押執行其財產，然此係依告訴人等於八十五年間所
    簽訂之連帶保證契約所負之連帶清償責任，自與被告甲○○、乙○○有無隱匿八
    十六年間莎瓦那公司之設立，抑或有無隱匿瑞麗詩公司八十六年底起之財務狀況
    等情無涉，況瑞麗詩公司積欠第一商業銀行建國分行之前開借款迄今仍未清償完
    畢，此有前開第一商業銀行函附之放款戶授信明細查詢單附卷可按（原審卷(一)第
    二三五頁），被告甲○○、乙○○既擔任連帶保證人，則渠等所有之財產仍有被
    第一商業銀行建國分行查封拍賣求償之可能，況即使告訴人清償上開借款，仍得
    依連帶保證人間之內部關係，向被告求償其應分擔之部分，實難論被告甲○○、
    乙○○有何藉此減免彼等財產遭求償之不法利益。況依第一商業銀行建國分行之
    規定，該行對企業授信，依規定股份有限公司須徵全體董監事作保，授信當時，
    甲○○、乙○○、丁○○及己○○既均為董監事，故須作保，此亦有該行九十年
    十月十九日建國字第三０六號函附卷可佐（見本院卷(一)第二三二頁），是告訴人
    己○○、丁○○於借貸前開款項時既分別擔任瑞麗詩公司之董事及監察人，依第
    一商業銀行建國分行授信規定自須擔任借款之連帶保證人，自難認係因被告甲○○、乙○○對告訴人有施用詐術致使告訴人誤當連帶保證人。
七、另查瑞寶公司於八十七年一月七日向臺灣中小企業銀行劍潭分行短期借款二百萬
    元，並由被告甲○○、乙○○及告訴人己○○、丁○○擔任上開借款之連帶保證
    人，嗣於八十七年二月二十五日，另向臺灣中小企業銀行劍潭分行短期借款二百
    萬元，亦由被告甲○○、乙○○及告訴人己○○、丁○○擔任連帶保證人，並以
    該筆借款先行清償前開八十七年一月七日撥貸之二百萬元借款，嗣又於八十七年
    八月二十七日與臺灣中小企業銀行劍潭分行簽訂進口物資融資契約，委請臺灣中
    小企業銀行劍潭分行開發信用狀進口物資及對進口案提供融資，雙方約定自八十
    七年八月二十七日起至八十八年八月二十七日止，得於美金十五萬元之額度內循
    環動用款項，並由被告甲○○、乙○○及告訴人己○○、丁○○擔任連帶保證人
    ，並短期借款二百八十萬元，其中二百萬元用以清償前開八十七年二月二十五日
    撥貸之二百萬元，迄八十七年底，前述遠期信用狀美金餘額約八萬五千六百一十
    元，瑞寶公司乃於八十八年二月五日改以二筆新台幣授信中期放款二百五十一萬
    三千三百五十元及二十萬元，仍由被告甲○○、乙○○及告訴人己○○、丁○○
    擔任連帶保證人，嗣因瑞寶公司未清償借款，故已執行假扣押己○○之土地二筆
    ，丁○○之土地一筆，甲○○部分則因其不動產設定於臺灣中小企業銀行劍潭分
    行，故未對其實施假扣押，乙○○之不動產則因經法院拍賣無實益而發給債權憑
    證，此有臺灣中小企業銀行劍潭分行九十年十一月十四日（九０）劍潭字第二二
    五九號函及其所附之借據及契約附卷可參（原審卷(一)第二九七頁、第二九八頁、
    第三００頁至第三０六頁），且八十八年二月五日撥貸之中期放款二百五十一萬
    三千三百五十元及二十萬元均同時作為清償瑞寶公司積欠臺灣中小企業銀行劍潭
    分行之前開遠期信用狀美金餘額約八萬五千六百一十元之借款，該行作此撥貸並
    同時清償之作業係為將客戶瑞寶公司積欠該行之前述遠期信用狀外幣貸款餘額固
    定為新台幣金額之作業，避免受外幣匯率之影響，再由瑞寶公司分期按月攤還，
    解決該行之逾期貸款，實際並未對該行有任行增貸，瑞寶公司亦未從該分行取得
    任何資金，僅係金融業一般解決逾期授信作業方式之一，此亦有臺灣中小企業銀
    行劍潭分行九十年十二月二十六日（九０）劍潭字第二八二九號函（原審卷(二)第
    一四一頁反面），是瑞寶公司先後於八十七年八月二十七日及八十八年二月五日
    向臺灣中小企業銀行劍潭分行簽立借據借貸二百八十萬元及二百五十一萬三千三
    百五十元均係用於先前貸款之清償，而未實質取得款項，且被告甲○○係因其不
    動產設定抵押予臺灣中小企業銀行劍潭分行始未對其實施假扣押，乙○○之不動
    產則業經聲請強制執行後，因拍賣無實益而發給債權憑證，顯見被告甲○○、乙○○並未因告訴人己○○及丁○○擔任連帶保證人而減免渠等財產遭受債權銀行
    求償。
八、按民法第七百四十八條規定：「數人保證同一債務者，除契約另有訂定外，應連
    帶負保證責任。」，同法第二百八十條規定：「連帶債務人相互間，除法律另有
    規定或契約另有訂定外，應平均分擔義務。」，同法第二百八十一條規定：「連
    帶債務人中之一人，因清償、代物清償、提存、抵銷或混同，致他債務人同免責
    任者，得向他債務人請求償還各自分擔之部分，並自免責時起之利息。前項情形
    ，求償權人於求償範圍內，承受債權人之權利。但不得有害於債權人之利益。」
    ，而數人保證同一債務者，學說上稱為「共同保證」，此項保證，依民法第七百
    四十八條之規定，保證人原則上負連帶保證責任，於數連帶保證人之間成立連帶
    債務，是以數連帶保證人中之一人，如已清償全部債務者，依民法第二百八十一
    條第一項之規定，對於其他連帶保證人，自得主張求償其各自應分擔之部分債務
    。是以告訴人己○○、丁○○縱因擔任前開瑞寶公司、瑞麗詩公司分別向第一商
    業銀行建國分行、臺灣中小企業銀行劍潭分行貸款之連帶保證人而遭銀行求償全
    部債務，依前開民法之規定，告訴人己○○、丁○○二人仍得於清償債務之範圍
    內承受債權人之權利，並得依法向被告甲○○、乙○○求償彼等依比例所應平均
    分擔之債務，被告二人並未因此而減免渠等財產遭受求償之利益。本件被告甲○○、乙○○既無為自己不法所有之意圖，亦未隱匿瑞寶公司及瑞麗詩公司之財務
    狀況，復未因此獲得財產上不法之利益，揆諸首揭說明，被告行為即與刑法詐欺
    得利罪之構成要件不符，此外，復查無其他積極之證據，足認被告二人有何詐欺
    得利之犯行，不能證明被告犯罪，依法應為無罪判決之諭知。
九、原審因認不能證明被告二人犯罪，依法諭知無罪之判決，並無不合，檢察官依告
    訴人之聲請提起上訴，猶執陳詞指稱被告二人觸犯詐欺得利罪，其上訴核無理由
    ，應予駁回。
據上論斷，應依刑事訴訟法第三百六十八條，判決如主文。
本案經檢察官蔡瑞宗到庭執行職務。
中      華      民      國    九十一    年      八      月      八      日
                              臺灣高等法院刑事第十七庭
                                  審判長法  官  陳  正  雄
                                        法  官  許  宗  和
                                        法  官  許  錦  印
右正本證明與原本無異。
不得上訴。
                                        書記官  楊  妙  恩
中      華      民      國     九十一   年      八        月    十二    日
